臺灣高雄地方法院刑事判決　　　　　　　　　　　　　　九十年度訴字第四四二號
　　公　訴　人　台灣高雄地法院檢察署檢察官
　　被　　　告　丁○○
右列被告因偽造文書等案件，經檢察官提起公訴（八十九年度偵字第二０六四二號及
第二二二七０號），本院判決如左：
    主  文
丁○○共同行使偽造私文書，足以生損害於他人，累犯，處有期徒刑肆月，如易科罰
金，以參佰元折算壹日。
偽造之「勝詮營業所」印章壹枚及國華人壽公司業務人員所得明細表壹張上之「勝詮
營業所」之印文共壹枚，均沒收。
    事  實
一、丁○○曾於民國八十六年間因違反麻醉藥品管制條例案件，經台灣苗栗地方法院
    判處有期徒刑五月確定，並於八十七年十二月二十九日執行完畢，猶不知悔悟，
    明知自己並非國華人壽保險股份有限公司（下簡稱國華人壽公司）之專員，其竟
    仍與國華人壽公司人員戊○○（另經本院判處有期徒刑五月）基於共同行使偽造
    私文書及詐欺取財之犯意聯絡，於八十八年十二月間，由戊○○利用其任職在國
    華人壽公司之便，先由其於不詳時間及地點，利用不知情印章店店員，偽刻國華
    人壽公司「勝詮營業處」之印鑑一枚，並蓋於丁○○之國華人壽公司業務人員所
    得明細表（八十八年十二月份）上，而偽造丁○○之所得明細表之私文書，足生
    損害於國華人壽公司。戊○○並代為填寫萬泰商業銀行小額循環信用貸款申請書
    之申請金額欄、基本資料欄、公司資料欄、聯絡人資料欄後，並偕同丁○○前往
    位在高雄縣鳳山市○○路一六五之三號之萬泰商業銀行鳳山分公司，由丁○○親
    自在萬泰商業銀行小額循環信用貸款申請書上申請人暨同意書人欄簽章，再將上
    開申請書連同前開偽造之所得明細表交付予不知情之萬泰商業銀行鳳山分公司承
    辦人員而行使，足以生損害於國華人壽公司對於薪資管理及萬泰商業銀行對於核
    發貸款申請之正確性，且致使萬泰商業銀行陷於錯誤，而於八十八年十二月間，
    核准貸款新台幣（下同）三十萬元予丁○○。丁○○旋於以核發之現金救急卡提
    款五萬元之金額，並將部分款項交予戊○○。嗣因丁○○未依約繳納本息，經萬
    泰商業銀行向國華人壽公司查詢，始知上情。
二、案經萬泰銀行訴請台灣高雄地方法院檢察署檢察官偵查起訴。
    理  由
一、訊據被告丁○○矢口否認有何偽造文書及詐欺之犯行，辯稱：伊是向被告戊○○
    買保險，是被告戊○○說可以替伊辦理小額信用貸款，伊不知道被告戊○○有偽
    造所得明細表云云置辯。惟查：
（一）經本院依職權向國華人壽公司函查被告丁○○是否曾任職於國華人壽公司，且
      前開業務人員所得明細表上「勝詮營業所」章之真偽等情事，據該公司函覆稱
      ：「一、本公司確設有『勝詮營業所』，但台函所附之『營業章』樣本，經核
      並非該營業處所使用之真正戳章。二、來函所示三薪資單，並非本公司所製作
      。三、黃智仁（應係丁○○）未曾任職本公司：：：」等語，此有國華人壽公
      司九十年八月二十一日（９０）華壽業管字第一一八二號函乙份附卷可按。是
      被告丁○○確未任職於國華人壽公司，且前揭業務人員所得明細表及「勝詮營
      業所」印鑑，應均係被告戊○○所偽造。
（二）又告訴人替被告丁○○辦理對保時，皆有詢問其是否任職於國華人壽公司一事
      ，業據告訴人萬泰銀行代理人甲○○於本院到庭供稱：「：：：而我們當在辦
      理開卡時，都有親自對被告等人對保，並詢問他們是否在國華人壽工作，他們
      都回答是」等語（見本院九十年八月十六日訊問筆錄）、「（當初如何告訴被
      告等人？）申請書上的資料，一定都是已經詳載。因為這是最後的程序。我們
      原本都是要客人親自過來填寫，但是本件我們誤以為他們都是國華人壽的員工
      ，所以才讓他們先把申請書送過來，等我們核准之後，再請本人過來簽名。所
      以被告等，簽名時，應該確實已經有看過，要他們簽名，就是要他們確認資料
      無誤」、「我們一定會在銀行由經辦親自看被告親自簽名。而且會問他們是否
      是國華人壽的職員，他們也都沒有否認」等語紊詳（見本院九十一年一月二十
      三日訊問筆錄）；另據證人王毓慧即告訴人之徵信人員於本院審理時證稱：「
      （案發當時在銀行從事何種業務？）徵信方面。就是審核申請人的資料，一般
      我們會問明申請人的工作狀況，及辦理貸款的需求，之後再按照申請書上的資
      料去審核。」、「《提示申請書》是否是這種申請書？）是。書面審核是用該
      張申請書，之後再請申請人來銀行對保。我有同時對保過呂某、黃某，是簡某
      陪同他們一起過來，當時我有問他們說是否因為都在國華人壽開完會所以才有
      辦法一起過來對保，他們也說是這樣的情形，後來我有交換名片，但是他們都
      沒有名片。對保的內容，有問他們受僱於國華人壽的狀況，他們有說是推廣業
      務，不是收費。因為我們這種卡，在壽險業需求很大，還有請他們幫忙介紹，
      他們也說好。他們因為是同時來，所以我比較有印象。其他的被告都是單獨來
      的，也是由我來做徵信，但是問的事情，也都是相同的事情」等語明確（見本
      院九十年八月三十日訊問筆錄）。佐以同案被告乙○○於本院審理時供稱：「
      （戊○○表示，若銀行的人打電話詢問，須表示是國華人壽的員工？）是的。
      銀行的人有打電話來問我過」等語（見本院九十一年九月二十七日審判筆錄）
      ，是被告丁○○辯稱銀行未詢問其是否任職於國華人壽公司云云，顯係卸責之
      詞，不足此信。
（三）另據被告戊○○供稱：「（當初如何向這些人說明？）因為主管向我說只要他
      們有投保，就可以幫他們出具薪資表。申請書是銀行有拿放在主管那邊。我有
      問過主管如何提出薪資證明，主管說他們如果正常繳息，就不會有問題。就是
      因為這些人沒有正常繳息，才會發生本件。這些人都是丙○○的朋友。當時我
      有向客戶說，他們如果有向我們投保的話，而且他們有其他正常職業，我還是
      可以幫他們申請小額貸款，如果沒有正常職業的證明，我可以幫他們出具薪資
      證明。後來我都有陪他們去辦理對保及領卡。那些人確實都有加入保險」（見
      本院九十一年六月五日訊問筆錄）等語相符，並有萬泰商業銀行小額循環信用
      貸款申請書暨所附之國華人壽公司業務人員所得明細表、小額循環信用貸款契
      約及萬泰商業銀行客戶交易明細表等資料附卷可稽。再按共同正犯間，非僅就
      其自己實施之行為負其責任，並在犯意聯絡之範圍內，對於他共同正犯所實施
      之行為，亦應共同負責，最高法院三十二年上字第一九０五號判例足資參照。
      經查：被告丁○○向告訴人萬泰商業銀行申請小額信用貸款時時，乃附有國華
      人壽公司業務人員所得明細表，然其並非國華人壽公司專員等情，已如前述，
      足證被告丁○○係以偽造之所得明細資料申請小額信用貸款，而同案被告戊○
      ○於申辦貸款時曾向被告丁○○索取所得資料，然因被告丁○○無法提供，乃
      全權委託同案被告戊○○處理等節，且被告丁○○亦不否認並未提出薪資證明
      予同案被告戊○○在卷，從而應足認不論同案被告戊○○以何方式申請核准貸
      款，係在被告丁○○與被告戊○○共謀使告訴人萬泰商業銀行核准貸款之犯意
      內，是以揆諸上揭判例之旨，被告丁○○對於偽造薪資所得明細資料一事，實
      難謂其等同案被告戊○○無須共同負擔刑責。況同案被告戊○○於填寫完申請
      書後，既有將申請書交付被告丁○○審閱，由其親自簽名，則被告丁○○於簽
      名當時對於其之申請書公司資料人欄上係載明任職於國華人壽公司擔任專員職
      務一節顯應知之甚明，是其辯稱係受被告戊○○所騙、僅係在申請書上簽名云
      云，實為事後卸責之詞而不足採信。綜上所述，本件事證明確，被告丁○○犯
      行，應堪認定。
二、核被告丁○○所為，係犯刑法第二百十六條、第二百十條之行使偽造私文書罪，
    第三百三十九條第一項之詐欺取財罪。又同案被告戊○○利用不知情之店員偽造
    國華人壽公司「勝詮營業所」之印章，為間接正犯。同案被告戊○○於國華人壽
    業務人員所得明細表上蓋用「勝詮營業所」之印章之偽造印文行為，均為偽造私
    文書之部分行為；又其偽造該私文書後復持以行使，其偽造之低度行為，應為行
    使上開偽造私文書之高度行為所吸收，均不另論罪。被告丁○○就前開犯行，與
    同案被告戊○○有犯意聯絡及行為分擔，為共同正犯。又被告丁○○係以行使偽
    造私文書之方法以達詐欺取財之目的，是其所犯上開二罪有方法目的之牽連關係
    ，應依刑法第五十五條規定從一重之行使偽造私文書罪處斷。又被告丁○○曾於
    八十六年間因違反麻醉藥品管制條例案件，經台灣苗栗地方法院判處有期徒刑五
    月確定，於八十七年十二月二十九日執行完畢，其受有期徒刑之執行完畢，五年
    以內再犯有期徒刑以上之罪，為累犯，應依刑法第四十七條規定加重其刑。爰審
    酌被告丁○○之犯罪動機、目的、對告訴人萬泰商業銀行造成之損害，且其迄今
    仍未賠償告訴人之損失等一切情狀，酌情量處如主文所示之刑。又刑法第四十一
    條業已於九十年一月十日修正公布，並於同年月十二日生效，其第一項前段規定
    為「犯最重本刑為五年以下有期徒刑以下之刑之罪，而受六個月以下有期徒刑或
    拘役之宣告，因身體、教育、職業、家庭之關係或其他正當事由，執行顯有困難
    者，得以一元以上三元以下折算一日，易科罰金。」，本件被告丁○○犯罪時間
    雖在上開條文修正生效前，然依刑法第二條第一項前段規定，行為後法律有變更
    者，應適用裁判時之法律，故依刑法第二條第一項前段之規定，就被告丁○○所
    宣告之刑諭知易科罰金之折算標準。
三、同案被告戊○○偽造之「勝詮營業所」印章一枚，雖未扣案，然並無證據證明已
    經滅失，仍應依刑法第二百十九條規定宣告沒收。被告丁○○之國華人壽公司業
    務人員所得明細表一張上之「勝詮營業所」之印文一枚，依刑法第二百十九條規
    定沒收之。至同案被告戊○○偽造之被告丁○○之國華人壽公司業務人員所得明
    細表一張，因同案被告戊○○已向告訴人萬泰銀行行使，並非被告戊○○所有，
    依法不予沒收，併此敘明。
據上論斷，應依刑事訴訟法第二百九十九條第一項前段，刑法第二條第一項前段、第
二十八條、第二百十六條、第二百十條、第三百三十九條第一項、第五十五條、修正
後第四十一條第一項、第四十七條、第二百十九條，罰金罰鍰提高標準條例第一條前
段、第二條，判決如主文。
本案經檢察官黃建銘到庭執行職務。
中      華      民      國    九十一    年      十      月    三十一    日
                                    臺灣高雄地方法院刑事第五庭
                                        審判長法  官    吳永宋
              法  官    林家賢
                                              法  官    張茹棻
右正本證明與原本無異。
如不服本判決，應於判決送達後十日內，向本院提出上訴狀。
                                              書記官    李忠霖
中      華      民      國    九十一    年      十      月    三十一    日
附錄法條：
刑法第二百一十六條
行使第二百十條至第二百十五條之文書者，依偽造、變造文書或登載不實事項或使登
載不實事項之規定處斷。
刑法第二百一十條
偽造、變造私文書，足以生損害於公眾或他人者，處五年以下有期徒刑。
刑法第三百三十九條第一項
意圖為自己或第三人不法之所有，以詐術使人將本人或第三人之物交付者
，處五年以下有期徒刑、拘役或科或併科一千元以下罰金。
刑法第三百三十九條
意圖為自己或第三人不法之所有，以詐術使人將本人或第三人之物交付者
，處五年以下有期徒刑、拘役或科或併科一千元以下罰金。
以前項方法得財產上不法之利益或使第三人得之者，亦同。
前二項之未遂犯罰之。
